【裁判字號】    98,基簡,97
【裁判日期】    980511
【裁判案由】    返還價金
【裁判全文】
臺灣基隆地方法院基隆簡易庭民事判決    98年度基簡字第97號
原      告  乙○○
被      告  甲○○
上列當事人間請求返還價金事件，本院於98年4月20日言詞辯論
終結，判決如下：
    主  文
被告應給付原告新臺幣壹拾伍萬元及自民國九十八年三月二十日
起至清償日止，按週年利率百分之五計算之利息。
原告其餘之訴駁回。
訴訟費用新臺幣壹仟佰陸拾伍元由被告負擔，餘由原告負擔。
本判決得假執行。但被告如以新臺幣拾萬元為原告預供擔保，
免為假執行。
    事實及理由要領
一、原告起訴請求被告給付新臺幣（下同）20萬元，及自起訴狀
    繕本送達翌日起至清償日止，按週年利率5％計算之利息，
    其陳述略以：
(一)兩造於民國97年11月2日訂立不動產買賣契約（下稱系爭契
    約），約定被告將其與訴外人吳武雄、吳瑞興及吳承杰等人
    分別共有之臺北縣貢寮鄉○○○段新社田寮小段302-1地號
    土地（下稱系爭土地）之所有權全部出售予原告，買賣價金
    為638,190元，並約定被告應於20日內將辦理所有權移轉登
    記所需全部文件資料交付原告，原告並同時簽發面額10萬元
    之即期支票予被告作為系爭契約之定金及第一期之價金，被
    告亦已將前揭支票提示而獲付款。詎被告於系爭契約訂立後
    ，未能依約辦理所有權移轉登記，原告乃於98年1月15日向
    臺北縣貢寮鄉調解委員會申請調解，惟因無法達成協議而未
    能成立；原告復於98年1月16催告被告於10日內履行系爭契
    約，若逾期仍未履行即解除契約，並應返還已繳價款及賠償
    與已繳價款同額之違約金合計20萬元，詎被告迄未依約履行
    ，爰以起訴狀繕本為解除契約之意思表示，並請求被告返還
    原告已給付之買賣價金10萬元，及同額之違約金等語。
(二)對被告答辯所為陳述略以：系爭契約買賣之標的物為系爭土
    地所有權之全部，而非僅指被告所共有之應有部分即系爭土
    地所有權四分之一，被告所辯顯與系爭契約第1條之約定不
    相符。
二、被告則聲明請求駁回原告之訴，並答辯略以：被告並非無意
    出售系爭土地，且系爭契約之買賣標的物僅指被告持分之全
    部即系爭土地所有權四分之一，而不及該土地其他共有人所
    有之應有部分，且原告請求之違約金過高等語。
三、經查，本件兩造於97年11月2日簽訂系爭契約，約定被告將
    其與訴外人吳武雄、吳瑞興及吳承杰等人分別共有之系爭土
    地出售予原告，買賣價金為638,190元，並約定被告應於20
    日內將辦理所有權移轉登記所需全部文件資料交付原告，原
    告並同時簽發面額10萬元之即期支票予被告，嗣該支票業經
    被告提示而獲付款；惟因被告未能履行系爭契約之移轉買賣
    標的物所有權之義務，原告遂於98年1月16日發函催告被告
    於10日內履行系爭契約，惟被告迄未履行等事實，為兩造所
    不爭執，並有系爭契約影本、臺北縣貢寮鄉97年民調字第00
    27號調解不成立證明書影本、存證信函等在卷可稽，自堪信
    為真實。
四、本件原告主張系爭契約買賣之標的物為系爭土地所有權之全
    部，惟為被告否認，並辯稱系爭契約之買賣標的僅限被告持
    分之全部即系爭土地所有權四分之一云云。經查，系爭土地
    面積為9,039平方公尺，而系爭契約第1條即約定「買賣不動
    產標示台北縣貢寮鄉○○○段新社田寮小段302-1地號，面
    積0.三0三九公頃，所有權全部」等情，有系爭土地土地登
    記簿謄本及系爭契約附卷可稽。被告於本院言詞辯論期日時
    亦自承，系爭契約之買賣價金63萬8190元係依照每公頃土地
    210萬元比例計算而決定（見本院98年4月20日言詞辯論筆錄
    ），而以此價金比例計算系爭土地之價金確為63萬8190元（
    計算式：0.3039公頃×210萬元＝63萬8190元），顯見兩造
    買賣之標的為系爭土地之全部，被告上開所辯，不足採信。
五、按契約當事人之一方遲延給付者，他方當事人得定相當期限
    催告其履行，如於期限內不履行時，得解除其契約；契約解
    除時，由他方所受領之給付物，應返還之，民法第254條、
    第259條第1款分別定有明文。本件被告既未於契約所定期限
    履行移轉買賣標的物所有權之義務，經原告定期催告期仍未
    履行，揆諸前揭規定，原告主張以本件起訴狀繕本為解除系
    爭契約之意思表示，並請求被告應返還已受領之價金10萬元
    ，自屬有理。
六、又查，系爭契約第10條約定：「如乙方（即被告）不賣或不
    照約履行應盡義務時，亦應將已收價款如數退還與甲方（即
    原告）外，另加賠償所收價款同額之損害金與甲方」，有系
    爭買賣契約附卷可稽。本件係因被告未依約履行出賣人義務
    致契約解除乙情，業如前述，原告依前揭約定請求被告給付
    違約金，亦為有理。惟按約定之違約金額過高者，法院得減
    至相當之數額，民法第252條定有明文。且當事人約定契約
    不履行之違約金過高者，法院固得依民法第252條依職權減
    至相當之數額，惟是否相當，仍須依一般客觀事實、社會經
    濟狀況及當事人所受損害情形，以為酌定之標準（最高法院
    49年台上字第807號判例意旨參照）。本院審酌兩造約定之
    違約金為10萬元，約占系爭契約全部價金63萬8190元之15.6
    7％，比例不可謂不高，及系爭契約係於97年11月2日訂立，
    嗣經原告於98年3月20日合法解除（見卷附本院送達回證）
    ，其有效存續期間僅4月餘，原告所受之損害應非重大等情
    ，暨一般社會經濟狀況，認系爭契約所約定之違約金額尚嫌
    過高，爰依上開民法第252條規定，予以酌減至5萬元為相當
    。
七、綜上所述，原告請求被告返還其已給付之價金10萬元，及違
    約金5萬元，合計為15萬元及自起訴狀繕本送達被告翌日即
    98  年3月20日起至清償日止，按週年利率5％計算之利息，
    為有理由，應予准許，超過此部分之請求，即無理由，應予
    駁回。
八、又本件原告勝訴部分，係就民事訴訟法第427條第1項規定之
    適用簡易程序訴訟所為被告敗訴之判決，爰依民事訴訟法第
    436條第2項、第389條第1項第3款之規定，依職權宣告假執
    行。
九、據上論結，本件原告之訴為一部有理由，一部無理由，依民
    事訴訟法第436條第2項、第79條、第389條第1項第3款，判
    決如主文。
中    華    民    國    98    年    5    月    11    日
                  基隆簡易庭法  官    姚貴美
以上正本係照原本作成。
對於本件判決如有不服，應於收受送達後20日內向本院提出上訴
書狀，上訴於本院合議庭，並按他造當事人之人數附具繕本。
中    華    民    國    98    年    5    月    11    日
                            書記官    詹小瑤


司法院資訊處製作；財團法人民間司法改革基金會備份。
